最高法院民事判決　　　　　　　　　　　　　　　　九十三年度台上字第五三八號
　　上　訴　人　乙○○
　　訴訟代理人　林基豐律師
　　被 上訴 人　甲○○
右當事人間請求確認婚姻無效事件，上訴人對於中華民國九十一年八月七日台灣高等
法院台中分院第二審判決（九十年度家上字第一００號），提起上訴，本院判決如下
：
    主  文
上訴駁回。
第三審訴訟費用由上訴人負擔。
    理  由
本件上訴人主張：兩造於民國八十七年七月二十四日為協議離婚之登記，雙方之婚姻
關係已消滅。雖於八十九年六月九日再舉行婚宴，惟伊既無結婚之意思，且未舉行任
何公開結婚儀式，該婚姻應屬無效等情。求為確認兩造間婚姻關係不存在之判決。
被上訴人則以：兩造於八十七年間所辦理之離婚登記係假離婚，離婚協議書上之證人
張永松、李國麟之簽名乃係上訴人私自偽造，而未經該二證人之同意，自不生效力，
兩造間之婚姻關係即仍有效存在。況雙方已於八十九年六月九日再依法舉行婚禮，兩
造之婚姻亦屬有效等詞置辯。並提起「反訴」，求為確認兩造間婚姻關係存在之判決
。
原審依調查證據為辯論之結果，以：上訴人主張兩造於八十七年七月二十四日所為之
協議離婚登記為有效，固有戶籍謄本及離婚協議書為證，惟該離婚協議書上證人「張
永松」之簽、章部分，乃張永松以電話委託訴外人柯利運（即上訴人開設之樺興印刷
廠員工）所代簽，印章則由上訴人本人親蓋，業經證人張永松、柯利運分別證述明確
。至於另一證人「李國麟」之簽、章部分，雖上訴人主張係「李國麟」所為云云，然
「李國麟」因行蹤不明，經第一、二審通知均未到場，並據南投縣中興派出所警員林
士賢證稱其已二、三年未回家屬實。是證人「李國麟」之行蹤既不明，而無法通知到
場作證，上訴人又無法舉證證明系爭離婚協議書上「李國麟」之簽、章為真正，則系
爭離婚協議書之兩位證人，即缺其一，依民法第七十三條規定，應認兩造之離婚因不
具備協議離婚之法定方式而無效，雙方於八十一年四月一日結婚之婚姻關係即屬繼續
有效存在。至於兩造於八十九年六月九日之結婚儀式不論是否有無效之事由，均不影
響兩造間尚存在之婚姻關係。從而，上訴人主張兩造於八十九年六月九日舉行結婚，
欠缺公開儀式，而提起確認兩造間婚姻關係不存在之「本訴」，為無理由。被上訴人
以「反訴」請求確認兩造間之婚姻關係存在，為有理由。為原審心證之所由得。因而
就本訴及反訴，均維持第一審所為上訴人敗訴之判決，駁回其上訴，經核於法並無違
誤。按民法第一千零五十條所謂二人以上證人之簽名，固不限於做成離婚證書之時為
之，亦不限於離婚時在場之人，始得為證人，然究難謂非親見或親聞雙方當事人確有
離婚真意之人，亦得為證人（參見本院六十八年台上字第三九七二號判例）。申言之
，民法第一千零五十條所謂之證人，須對於離婚之協議在場聞見，或知悉當事人間有
離婚之協議，始足當之。如配偶之一方持協議離婚書向證人請求簽名時，他方尚未表
示同意離婚，證人自不知他方之意思，即不能證明雙方已有離婚之協議。縱證人業已
簽名，仍不能謂該協議離婚具備法定要件而生離婚之效力。本件證人柯利運於原審證
稱：「張永松打電話給我說，我老闆（上訴人）要離婚，他不方便來，要我代他簽一
下；我在離婚書上簽名時，只有老闆拿下來給我簽而已，當時老闆娘（被上訴人）在
樓上，我沒有聽說老闆與老闆娘因何原因離婚」等語（見原審卷五九頁），足見證人
張永松僅聽聞上訴人片面之言，而打電話請柯利運代為簽名，並未知悉兩造確有離婚
之協議，縱其已請柯利運在兩願離婚書上代為簽名、蓋章，揆諸前開說明，兩造離婚
之形式法定要件仍未具備，而有無效之原因，則雙方原有之婚姻關係尚屬存在，上訴
人請求確認婚姻關係不存在，自不應准許。原判決駁回上訴人上訴之理由雖有不同，
然結果並無二致，應予維持。上訴論旨，猶就原審取捨證據、認定事實及適用法律之
職權行使，指摘原判決不當，求予廢棄，非有理由。
據上論結，本件上訴為無理由。依民事訴訟法第四百八十一條、第四百四十九條第一
項、第七十八條，判決如主文。
中　　　華　　　民　　　國　　九十三　　年　　　三　　　月　　 十八 　　日
                              最高法院民事第七庭
                                  審判長法官  蘇　茂　秋
                                        法官  朱　建　男
                                        法官  蘇　達　志
                                        法官  陳　碧　玉
                                        法官  沈　方　維
      右正本證明與原本無異
 　　　　　                              　　　書  記  官
中　　　華　　　民　　　國　　九十三　　年　　　四　　　月　　　一　　　日
                                                                        Ａ
